【裁判字號】    93,簡上,193
【裁判日期】    950629
【裁判案由】    確認本票債權不存在
【裁判全文】
臺灣臺北地方法院民事判決             93年度簡上字第193號
上  訴  人  宏碁股份有限公司
法定代理人  甲○○
訴訟代理人  乙○○
被上訴人    戊○○
            己○○
共      同
訴訟代理人
            蔡茂松律師
            陳武雄律師
複代理人    林新傑律師
            丙○○
上列當事人間確認本票債權不存在事件，上訴人對於中華民國93
年1月16日本院臺北簡易庭92年度北簡字第26962號第一審判決，
提起上訴，本院於95年6月8日言詞辯論終結，判決如下：
    主  文
上訴駁回。
第二審訴訟費用由上訴人負擔。
    事實及理由
一、被上訴人主張：上訴人執有由被上訴人與訴外人康永實業有
    限公司（下稱康永公司）、丁○○共同簽發，發票日為民國
    89年6月21日、到期日92年3月27日、票面金額新台幣（下同
    ）100萬元本票1紙，聲請本院以92年度票字第43590號裁定
    准予強制執行。然被上訴人並未簽發系爭本票，其上之印鑑
    文亦非被上訴人所有，系爭本票係遭他人所偽造，上訴人系
    爭本票債權自不存在等語（原審為被上訴人勝訴之判決，上
    訴人聲明不服）。被上訴人答辯聲明：上訴駁回。
二、上訴人辯稱：系爭本票係被上訴人為擔保康永公司對上訴人
    之貨款債務，而於89年6月間與訴外人丁○○即康永公司負
    責人（並為被上訴人之親姐妹），及康永公司共同簽發。按
    為親友作保簽發本票，乃社會上普遍之一般商業習慣，若系
    爭本票係遭人偽造，按常理丁○○應會提出異議，又被上訴
    人若未授權予丁○○，何以丁○○能得知被上訴人之身分證
    號碼及住所等隱私資料？又依憲兵司令部刑鑑定結果，系爭
    本票上戊○○之字跡雖與其當庭書寫不符，被上訴人己○○
    則因其簽名特徵不穩定，無法鑑定，然前開鑑定結果，僅能
    證明戊○○並未簽署系爭本票，但無從證明戊○○及己○○
    並未授權丁○○或他人代為簽署。原審為上訴人敗訴判決，
    上訴人實難甘服，為此提起上訴等語，並聲明：(一)原判決廢
    棄。(二)被上訴人在第一審之訴駁回。
三、被上訴人主張上訴人持系爭本票，聲請本院以92年度票字第
    43590號裁定准許強制執行等情，為上訴人所不爭執，有系
    爭本票及裁定影本各一份在卷可稽（原審卷第7-8頁），堪
    信為真實。
四、被上訴人主張未簽發系爭本票以及其上印文遭偽造，故系爭
    本票債權不存在等語。上訴人則否認之，並以前詞置辯。
  (一)按消極確認之訴，就法律關係或權利之存在，應由被告負舉
    證責任。又本票本身是否真實，即是否發票人所作成，亦應
    由執票人負證明之責。本件確認本票債權不存在之訴，被上
    訴人既否認簽發系爭本票，則依前揭舉證責任分配原則，自
    應由上訴人就系爭本票之票據權利存在負舉證之責，合先敘
    明。
  (二)經查系爭本票經憲兵司令部刑事鑑識中心鑑定結果，其上關
    於「戊○○」之簽名字跡，與被上訴人戊○○於93年8月6日
    準備期日當庭簽名筆跡及台北銀行印鑑卡正本上簽名字跡，
    其特徵與慣性均不相符；有鑑驗通知書一份附卷可稽（本院
    卷第170頁），足證系爭本票確實並非被上訴人戊○○所簽
    發。
  (三)至於被上訴人己○○部分，則因其於93年8月6日準備期日當
    庭簽名筆跡，與其郵政存簿儲金印鑑單及郵政存簿儲金帳戶
    連線通儲申請書正本上簽名字跡，其簽名字跡特徵不穩定，
    以致於無法與系爭本票上關於「己○○」之簽名字跡相比對
    ，亦有前揭鑑驗通知書可稽，則據此無從證明被上訴人己○○確實簽發系爭本票。
  (四)又上訴人於93年6月8日準備程序期日當庭自陳：「當時承辦
    人員已離職，是否當場對保不清楚」（本院卷第59頁），且
    訴外人丁○○業已出境，並未回國，有入出境查詢結果一份
    在卷可稽 (本院卷第72頁)。從而上訴人既無法證明被上訴
    人確實簽發系爭本票，亦未證明被上訴人曾授權丁○○簽發
    系爭本票，自不得僅因訴外人丁○○與被上訴人為親姊妹，
    丁○○知悉被上訴人之身分證字號及住所，以及丁○○迄未
    就系爭本票提出異議等情，即認為被上訴人應負系爭本票發
    票人責任。
五、綜上所述，被上訴人主張系爭本票係偽造等語，應屬有據。
    上訴人辯稱被上訴人授權訴外人丁○○簽發系爭本票云云，
    並不可採。從而被上訴人請求確認上訴人就系爭本票債權不
    存在，為有理由，應予准許。原審為上訴人敗訴之判決，並
    無不合。上訴意旨指摘原判決不當，求予廢棄改判，並無理
    由，應予駁回。
六、訴訟費用負擔之依據：民事訴訟法第436條之1第3項、第449
    條第1項、第78條。
中    華    民    國    95    年    6     月    29    日
                    民事第六庭  審判長法  官  吳光釗
                                      法  官  楊晉佳
                                      法  官  邱  琦
以上正本係照原本作成。
本判決不得上訴。
中    華    民    國    95    年    6     月    29    日
                                      書記官  池東旭


司法院資訊處製作；財團法人民間司法改革基金會備份。
